【裁判字號】    97,家抗,108
【裁判日期】    971107
【裁判案由】    指定遺產管理人
【裁判全文】
臺灣臺南地方法院民事裁定             97年度家抗字第108號
抗  告  人  財政部國有財產局臺灣南區辦事處臺南分處
法定代理人  甲○○
相  對  人  三信商業銀行股份有限公司
法定代理人  乙○○
上列抗告人因與相對人間就被繼承人林文樺指定遺產管理人事件
，對於中華民國97年9月29日本院97年度財管字第90號裁定提起
抗告，本院裁定如下：
    主      文
抗告駁回。
抗告程序費用新臺幣壹仟元由抗告人負擔。
    理      由
一、按先順序繼承人均拋棄其繼承權時，由次順序之繼承人繼承
    。其次順序繼承人有無不明或第4順序之繼承人均拋棄其繼
    承權者，準用關於無人承認繼承之規定。又繼承開始時，繼
    承人之有無不明者，由親屬會議於1個月內選定遺產管理人
    ，並將繼承開始及選定遺產管理人之事由，向法院報明。第
    1178條所定之期限屆滿，無繼承人承認繼承時，其遺產於清
    償債權，並交付遺贈物後，如有賸餘，歸屬國庫。繼承人有
    無不明而不能依民法第1177條選定遺產管理人時，得由利害
    關係人聲請法院選任之。民法第1176條第6項、第1177條、
    第1185條、第1178條第2項分別定有明文。
二、本件相對人（即原審聲請人）於原審法院聲請意旨略以：緣
    被繼承人林文樺向相對人借款新台幣（下同）450,000元，
    約定借款期間至100年3月1日止，唯上開借款於借款期間未
    能依約清償其全部債務，至今尚欠相對人88,872元。不料被
    繼承人於96年7月25日死亡，其法定繼承人又相繼於本院以
    96年度繼字第1848號、96年度繼字第1802號辦理拋棄繼承在
    案。今相對人欲對被繼承人之遺產聲請強制執行以為受償，
    然繼承人之親屬不依民法第1177條之規定選定遺產管理人，
    以致相對人之債權無法行使，今為保障相對人之權益，爰依
    非訟事件法第149第2項之規定，請本院准予指定財政部國有
    財產局臺灣南區辦事處臺南分處為其遺產管理人，以資管理
    ，而保權利。茲因國有財產局係國家機關，應依國有財產法
    規定，行使權利及負擔義務，不能純以利益為考量因素（若
    將來有拍賣該不動產，如有剩餘價金，仍歸屬國庫；且就遺
    產管理人職務，得聲請法院酌定報酬）；又攸關被繼承人受
    法院強制執行文件，大部份僅係收受者，其餘事項應非十分
    繁雜。故以財政部國有財產局臺灣南區辦事處臺南分處為其
    遺產管理人，應屬適當等語。
三、原審法院裁定以：相對人主張之上開事實，業據提出被繼承
    人之除戶謄本、本票及三信商業銀行放款帳卡明細單、本院
    97年7月29日雅家家96年度繼字第1848號准予備查函、繼承
    系統表為憑（均影本），復經本院依職權調閱96年度繼字第
    1802號、第1848號卷核閱無誤，堪信為真實。查被繼承人之
    繼承人均已聲明拋棄繼承權，而相對人為被繼承人之債權人
    ，其以利害關係人身分聲請選任被繼承人之遺產管理人，自
    屬合法，應予准許。按公示催告期限屆滿，無繼承人承認繼
    承時，其遺產於清償債權，並交付遺贈物後，如有剩餘，歸
    屬國庫；又按非公用國有財產以財政部國有財產局為管理機
    關，民法第1185條、國有財產法第12條分別定有明文。本件
    被繼承人林文樺之繼承人均已拋棄繼承權，足見渠等對被繼
    承人遺產之處置已漠不關心，而被繼承人之遺產，倘無人承
    認繼承時，於清償債權，交付遺贈物後，將歸屬國庫，故為
    使遺產之處置順利進行，並考量遺產管理之專業性與公平性
    ，本院認選任財政部國有財產局臺灣南區辦事處臺南分處為
    被繼承人之遺產管理人，核屬適當。
四、抗告意旨略以：
（一）查本院97年度財管字第90號民事裁定，據相對人三信商業
      銀行股份有限公司因其債務人林文樺於民國96年7月25日
      亡故，惟林文樺去世後，其合法繼承人全體均已於法定期
      間內向法院聲明拋棄繼承權並經准予備查在案；致以無繼
      承人情況且相對人為確保其權益，因而，聲請選任抗告人
      為其遺產管理人。按以被繼承人林文樺對相對人之借款，
      尚遺留有不動產以供相對人聲請強制執行，但其繼承人卻
      全體拋棄繼承，明顯應係被繼承人林文樺有遺債大於遺產
      之情形。
（二）按司法院74年10月15日（74）院台廳一字第05786號函示
      「嗣後各地方法院受理有關無人承認繼承遺產管理事件時
      ，…因此類拋棄繼承事件，多屬遺債大於遺產，形同破產
      ，儘量避免選任國有財產局為遺產管理人。…」，查無人
      承認繼承遺產之選任國有財產局為遺產管理人，原係基於
      被繼承人之遺產於完成債權及債務清償後，若有剩餘應歸
      屬國庫之考量性，又有關破產事件，法院大抵選任律師或
      其他社會公正人士擔任破產管理人，本案既繼承人均已拋
      棄繼承極可能屬於遺債大於遺產，此類遺債大於遺產案件
      ，大多已無多餘財產可歸屬國有，其遺產管理人之主要職
      責僅為配合債權人及法院之查封、拍賣程序，以完成被繼
      承人債務之清償，則類此案件，並非得由專司管理國家財
      產之相關機關擔任遺產管理人，亦可選任律師或民間公正
      人士等擔任遺產管理人，依上開司法院函示應儘量避免選
      任國有財產局為遺產管理人，原裁定之選任實有不當；另
      縱其繼承人拋棄繼承並非不可擔任遺產管理人，且法亦無
      明文禁止，況繼承人對被繼承人生前之債權債務關係，以
      及印鑑、重要證件、產權文件等應較清楚或仍保管中，雖
      相對人與被繼承人林文樺間之債權債務關係，與繼承人並
      無任何關聯性存在，但就適任與否加以考量，其最近親屬
      亦為最佳人選。況遺產管理人不僅就被繼承人對相對人之
      借款，若有清償，則已償還者為多少，暨其除對相對人之
      借款外，是否尚有其他債權債務關係，均需全面予以了解
      ，則以抗告人僅係為國有財產之管理機關，於被繼承人之
      遺債大於遺產之際，選任抗告人為遺產管理人，則抗告人
      恐力有未逮。
（三）又抗告人係國有財產之管理機關，而國庫對於無人承認繼
      承之遺產向有期待權，因之，若被繼承人尚有剩餘遺產得
      以歸屬國庫，則選任抗告人為遺產管理人方有實益。審就
      本案，既有遺債大於遺產之虞，若選任抗告人為遺產管理
      人，則抗告人仍須善盡管理人責任為其管理遺產、處理債
      務等問題，期間所耗費之人力、時間實難以金錢衡量；且
      管理期間所需之花費亦由國庫代為墊付，而若結果落得其
      遺產不足以清償，不僅國庫利益受損，更有甚者，導致利
      用全民資源負擔個人私務之支出，無異使公器淪為私用，
      實不符社會公平原則。
五、經查：
（一）本件相對人主張之前開事實，業據其提出被繼承人之除戶
      謄本、本票及三信商業銀行放款帳卡明細單、繼承系統表
      等影本附於原審卷可稽，復經本院依職權調閱本院96年度
      繼字第1802號、第1848卷宗核閱屬實，揆諸前開說明，其
      自係被繼承人之利害關係人，從而，相對人以其為利害關
      係人聲請選任被繼承人之遺產管理人，自屬有據。
（二）司法院前述函示，僅謂儘量避免選任抗告人為遺產管理人
      ，並非謂不得選任其為遺產管理人，無非著眼於國有財產
      之考量，對於法院亦無拘束力。又被繼承人生前之債權債
      務關係，以及重要證件、產權文件，抗告人得依其他方式
      獲悉或取得，另有關之印鑑，抗告人亦得依舉證責任分配
      方式辨識其真偽，於其管理遺產上並無困難，而上開文件
      資料其親屬未必最為知悉。且被繼承人之全體繼承人拋棄
      繼承，已無利害關係，如選定其等擔任遺產管理人，難期
      其將來執行職務能克盡職守，公正客觀，以善盡管理人之
      職務，為期公正，實不宜選任彼等為遺產管理人。抗告意
      旨主張：「按司法院74年10月15日（74）院台廳一字第05
      786號函示『嗣後各地方法院受理有關無人承認繼承遺產
      管理事件時，…因此類拋棄繼承事件，多屬遺債大於遺產
      ，形同破產，儘量避免選任國有財產局為遺產管理人。…
      』」、「另縱其繼承人拋棄繼承並非不可擔任遺產管理人
      ，且法亦無明文禁止，況繼承人對被繼承人生前之債權債
      務關係，以及印鑑、重要證件、產權文件等應較清楚或仍
      保管中，雖相對人與被繼承人林文樺間之債權債務關係，
      與繼承人並無任何關聯性存在，但就適任與否加以考量，
      其最近親屬亦為最佳人選。況遺產管理人不僅就被繼承人
      對相對人之借款，若有清償，則已償還者為多少，暨其除
      對相對人之借款外，是否尚有其他債權債務關係，均需全
      面予以了解，則以抗告人僅係為國有財產之管理機關…，
      選任抗告人為遺產管理人，則抗告人恐力有未逮。」云云
      ，自無可取。
（三）被繼承人之遺產，於遺產管理人完成清償債權並交付遺贈
      物等清算程序前，是否有賸餘，無從知悉。而依上述說明
      ，各順序之繼承人均拋棄繼承者，其剩餘財產歸屬國庫，
      而抗告人為國庫之綜理機關，為國有財產法第9條第2項所
      明定，其備有財產管理之專才，雖其經費支出屬國家資源
      ，但保護無人繼承財產之債權人之權利，亦屬政府之義務
      。於遺產管理人指定之實際運作，仍認選任國有財產局為
      遺產管理人較為妥適。抗告意旨以：「按以被繼承人林文
      樺向相對人之借款，尚遺留有不動產以供相對人聲請強制
      執行，但其繼承人卻全體拋棄繼承，明顯應係被繼承人林
      文樺有遺債大於遺產之情形。」、「查無人承認繼承遺產
      之選任國有財產局為遺產管理人，原係基於被繼承人之遺
      產於完成債權及債務清償後，若有剩餘應歸屬國庫之考量
      性，又有關破產事件，法院大抵選任律師或其他社會公正
      人士擔任破產管理人，本案繼承人均已拋棄繼承極可能屬
      於遺債大於遺產，此類遺債大於遺產案件，大多已無多餘
      財產可歸屬國有，其遺產管理人之主要職責僅為配合債權
      人及法院之查封、拍賣程序，以完成被繼承人債務之清償
      ，則類此案件，並非得由專司管理國家財產之相關機關擔
      任遺產管理人，亦可選任律師或民間公正人士等擔任遺產
      管理人…」、「審就本案，既有遺債大於遺產之虞，若選
      任抗告人為遺產管理人，則抗告人仍須善盡管理人責任為
      其管理遺產、處理債務等問題，期間所耗費之人力、時間
      實難以金錢衡量；且管理期間所需之花費亦由國庫代為墊
      付，而若結果落得其遺產不足以清償，不僅國庫利益受損
      ，更有甚者，導致利用全民資源負擔個人私務之支出，無
      異使公器淪為私用，實不符社會公平原則。」云云，亦無
      可採。
（四）綜上所述，原審法院據此指定抗告人為被繼承人之遺產管
      理人，經核並無不合，抗告意旨復未述明原裁定選任其為
      被繼承人之遺產管理人有何違法或其他不當之處，其提起
      抗告，聲明廢棄原裁定，非有理由。
六、據上論結，本件抗告為無理由，爰依非訟事件法第21條第2
    項、第46條，民事訴訟法第495條之1第1項、第449條第1項
    、第95條、第78條，裁定如主文。
中    華    民    國    97    年    11    月    7     日
                    家事法庭    審判長法  官    鍾宗霖
                                      法  官    鄭彩鳳
                                      法  官    楊佳祥
上為正本係照原本作成。
抗告人如不服本裁定，僅得於收受本裁定正本送達後10日內以適
用法規顯有錯誤為理由，向本院提出再抗告狀（須附繕本1份及
繳納再抗告裁判費新台幣1000元），經本院許可後始可再抗告於
臺灣高等法院臺南分院。
中    華    民    國    97    年    11    月    7     日
                                      書記官   葉芳如


司法院資訊處製作；財團法人民間司法改革基金會備份。
